---
title: "Hábitos y Rendimiento Académico"
subtitle: "Análisis del dataset Student Habits Performance"
author:
  - "Melina Ayelen Varhulik"
  - "María Trinidad Loncarica"
date: "Mayo 2026"
format:
  revealjs:
    theme: simple
    css: styles.css
    slide-number: true
    transition: fade
    progress: true
    center: false
    width: 1200
    height: 700
execute:
  echo: false
  warning: false
  message: false
---

```{r}
library(tidyverse)
library(gt)
library(broom)
source("R/traer_datos.R")
source("R/graficos.R")
source("R/tablas.R")
StudentsHabits <- traer_datos()
```

::: seccion-label
UNSAM · Análisis de Datos · Mayo 2026
:::

# Hábitos y Rendimiento Académico

**Melina Ayelen Varhulik · María Trinidad Loncarica**

::: firma
Universidad Nacional de San Martín · Dataset: Student Habits Performance
:::

------------------------------------------------------------------------

## El problema

::: seccion-label
Introducción
:::

::: callout-ln
¿Cómo influyen los hábitos de vida en el rendimiento académico de estudiantes universitarios?
:::

En este trabajo analizamos el dataset `student_habits_performance.csv`, que contiene información detallada sobre hábitos y rendimiento de estudiantes universitarios.

**Hipótesis:** los hábitos de vida —horas de estudio, descanso, uso de redes sociales y salud mental— tienen un impacto significativo en el rendimiento académico medido a través de `exam_score`.

------------------------------------------------------------------------

## Variables del análisis

::: seccion-label
Metodología
:::

::::: columns
::: {.column width="48%"}
### Hábitos académicos

-   `study_hours_per_day` — continua
-   `attendance_percentage` — continua
-   `part_time_job` — dicotómica
:::

::: {.column width="48%"}
### Hábitos de vida

-   `sleep_hours` — continua
-   `social_media_hours` — continua
-   `mental_health_rating` — continua
-   `exercise_frequency` — discreta
-   `diet_quality` — ordinal
-   `internet_quality` — ordinal
:::
:::::

**Variable objetivo:** `exam_score` — puntaje continuo del examen final.

------------------------------------------------------------------------

## Distribución del rendimiento académico

::: seccion-label
Análisis exploratorio
:::

```{r fig-distribucion, fig.height=4.2, fig.width=9}
plot_exam_score(StudentsHabits)
```

------------------------------------------------------------------------

## Hallazgo principal: horas de estudio

::: seccion-label
Pregunta 1 · ¿Las horas de estudio se relacionan con el puntaje?
:::

::: callout-ln
Correlación positiva fuerte: r = 0.825, p-value \< 0.001
:::

```{r fig-estudio, fig.height=3.8, fig.width=9}
plot_estudio_score(StudentsHabits)
```

------------------------------------------------------------------------

## Estadística descriptiva — exam score

::: seccion-label
Pregunta 1 · Detalle
:::

```{r tabla-descriptiva}
tabla_descriptiva(
  StudentsHabits,
  exam_score,
  "Variable: Exam Score"
)
```

A mayor cantidad de horas de estudio, mayor puntaje. Es la variable con impacto más directo y visible en el rendimiento.

------------------------------------------------------------------------

## Redes sociales y rendimiento

::: seccion-label
Pregunta 2 · ¿El tiempo en redes afecta negativamente?
:::

::: callout-ln
A medida que aumentan las horas en redes sociales, el puntaje del examen tiende a disminuir.
:::

```{r fig-redes, fig.height=3.8, fig.width=9}
plot_social_media_vs_exam(StudentsHabits)
```

------------------------------------------------------------------------

## Sueño y rendimiento

::: seccion-label
Pregunta 3 · ¿Las horas de sueño influyen?
:::

::: callout-ln
Tendencia positiva: a mayor cantidad de horas de sueño, mayor puntaje en el examen.
:::

```{r fig-sueno, fig.height=3.8, fig.width=9}
plot_sleep_vs_exam(StudentsHabits)
```

------------------------------------------------------------------------

## Salud mental y rendimiento

::: seccion-label
Pregunta 4 · ¿La salud mental impacta en el rendimiento?
:::

```{r fig-mental, fig.height=3.8, fig.width=9}
plot_mental_health_vs_exam(StudentsHabits)
```

::: callout-ln
Correlación de Spearman: rho = 0.32, p-value \< 0.001. Relación positiva moderada — la salud mental actúa como factor complementario.
:::

------------------------------------------------------------------------

## Ejercicio y dieta

::: seccion-label
Pregunta 5 · ¿La dieta y el ejercicio se relacionan con el rendimiento?
:::

```{r fig-ejercicio, fig.height=3.8, fig.width=9}
plot_ejercicio_dieta_vs_exam(StudentsHabits)
```

::: callout-ln
El ejercicio tiene efecto positivo significativo (p \< 0.001). La dieta no presenta efecto significativo (p \> 0.05).
:::

------------------------------------------------------------------------

## Trabajo a tiempo parcial

::: seccion-label
Pregunta 6 · ¿Los estudiantes que trabajan rinden menos?
:::

```{r fig-trabajo, fig.height=3.8, fig.width=9}
plot_trabajo_vs_exam(StudentsHabits)
```

::: callout-ln
No hay diferencias estadísticamente significativas entre quienes trabajan y quienes no (p-value = 0.39).
:::
