---
title: "Hábitos y Rendimiento Académico"
subtitle: "Análisis del dataset Student Habits Performance"
author:
  - "Melina Ayelen Varhulik"
  - "María Trinidad Loncarica"
date: "Mayo 2026"
format:
  revealjs:
    theme: simple
    slide-number: true
    transition: fade
    progress: true
    center: false
    css: styles.css
execute:
  echo: false
  warning: false
  message: false
---

```         
```

```{r}
library(tidyverse)
library(gt)
library(broom)
source("R/traer_datos.R")
source("R/graficos.R")
source("R/tablas.R")
StudentsHabits <- traer_datos()
```

\

\### Pregunta central\
\
Analizar cómo distintos hábitos de vida influyen en el rendimiento académico de estudiantes universitarios.\
\
\
\### Variable objetivo\
\
\*\*exam_score\*\*\
\
Puntaje obtenido por cada estudiante en el examen..\
\

\## Variables analizadas

\### Hábitos académicos\
\
- Horas de estudio\
- Asistencia\
- Trabajo parcial\
\
\### Hábitos de vida\
\
- Sueño\
- Redes sociales\
- Salud mental\
- Ejercicio\
- Dieta\
- Calidad de internet\
\
---\
\
\## Distribución del rendimiento académico\
\
\

```{r}
plot_exam_score(StudentsHabits)
```

\
\
\
\
---\
\
\## Hallazgo principal\
\
Las horas de estudio son el factor más importante\
\
A mayor cantidad de horas de estudio por día, mayor tiende a ser el puntaje del examen.\
\

```{r}
plot_estudio_score(StudentsHabits)
```

\
\
\## Interpretación\
\
- A mayor cantidad de horas de estudio, mayor puntaje.\
- La relación observada es positiva y fuerte.\
- El compromiso académico es el predictor principal del rendimiento.\
\
---\
\
\## Factores que ayudan al rendimiento\
\
- Más horas de sueño.\
- Mejor salud mental.\
- Mayor frecuencia de ejercicio.\
- Mejor calidad de dieta.\
\
---\
\
\## Factores que perjudican el rendimiento\
\
- Uso excesivo de redes sociales.\
- Menor asistencia.\
- Menor tiempo dedicado al estudio.\
\
---\
\
\## Perfil del estudiante de alto rendimiento\
\
Los estudiantes con mejores resultados tienden a:\
\
- Estudiar más horas.\
- Tener mayor asistencia.\
- Dormir mejor.\
- Utilizar menos redes sociales.\
- Presentar mejores indicadores de bienestar.\
\
---\
\
\## Conclusiones\
\
\### Principales hallazgos\
\
1. Las horas de estudio son el factor más importante.\
2. El sueño y la salud mental también influyen.\
3. Las redes sociales muestran una relación negativa.\
4. El rendimiento depende de múltiples hábitos combinados.\
\
\### Conclusión final\
\
Los hábitos académicos y de bienestar tienen una influencia significativa sobre el desempeño estudiantil.
